ACORDAO-COMPLETO-2466674

ACÓRDÃO 8305/2021 ATA 17/2021 - PRIMEIRA CÂMARA

VISTOS, relatados e discutidos estes autos que tratam de atos de reforma emitidos no âmbito do Comando do Exército em favor dos Srs. Luiz Carlos Lins Maciel Borges, José Luciano Sidney Marques, Raimundo Montes e José de Carvalho Leal,
ACORDAM os Ministros do Tribunal de Contas da União, reunidos em sessão da Primeira Câmara, diante das razões expostas pelo Relator, com fundamento no art. 71, inciso III, da Constituição Federal e nos arts. 1º, inciso V, 39, inciso II, e 45 da Lei 8.443/1992, em:
9.1. considerar legais os atos de reforma emitidos em favor dos Srs. Luiz Carlos Lins Maciel Borges (XXX.662.602-XX) e José Luciano Sidney Marques (XXX.815.123-XX) , determinando os respectivos registros;
9.2. considerar prejudicado, pela perda do objeto, o ato de reforma emitido em favor do Sr. Raimundo Montes (XXX.408.763-XX) ;
9.3. considerar ilegal o ato de reforma do Sr. José de Carvalho Leal (XXX.123.833-XX) , recusando seu registro;
9.4. dispensar o ressarcimento das quantias indevidamente recebidas, em boa-fé, pelo interessado que teve o respectivo ato considerado ilegal, consoante o Enunciado 106 da Súmula de Jurisprudência deste Tribunal;
9.5. determinar ao Comando do Exército que:
9.5.1. faça cessar, no prazo de 15 (quinze) dias, contado a partir da ciência desta deliberação, os pagamentos decorrentes do ato impugnado, sob pena de responsabilidade solidária da autoridade administrativa omissa, consoante disposto nos arts. 71, inciso IX, da Constituição Federal e 262 do Regimento Interno desta Corte;
9.5.2. dê ciência desta deliberação ao interessado, alertando-o de que o efeito suspensivo proveniente da interposição de eventuais recursos, caso não providos, não o exime da devolução dos valores indevidamente percebidos após a notificação;
9.5.3. envie a esta Corte de Contas, no prazo de 30 (trinta) dias, por cópia, comprovante de que o interessado teve ciência desta deliberação;
9.6. dar ciência da presente deliberação ao órgão jurisdicionado.

Atos de reforma emitidos no âmbito do Comando do Exército para fins de registro.

Primeira Câmara

Comando do Exército.

3. Interessados/Responsáveis:
3.1. Interessados: Jose Luciano Sidney Marques (XXX.815.123-XX); José de Carvalho Leal (XXX.123.833-XX); Luiz Carlos Lins Maciel Borges (XXX.662.602-XX); Raimundo Montes (XXX.408.763-XX).

13.1. Ministros presentes: Walton Alencar Rodrigues (Presidente), Benjamin Zymler (Relator), Vital do Rêgo e Jorge Oliveira.
13.2. Ministros-Substitutos presentes: Augusto Sherman Cavalcanti e Weder de Oliveira.

BENJAMIN ZYMLER

Adoto como relatório o parecer da unidade técnica, cujos termos são os seguintes:
"INTRODUÇÃO
1.	Trata-se de atos de reforma, submetidos, para fins de registro, à apreciação do Tribunal de Contas da União (TCU) , de acordo com o art. 71, inciso III, da Constituição Federal.  Os atos foram cadastrados e disponibilizados ao TCU por intermédio do Sistema e-Pessoal, na forma do art. 2º e 4º da Instrução Normativa TCU 78/2018.
EXAME TÉCNICO
Procedimentos aplicados
2.	Os procedimentos para exame, apreciação e registro de atos de pessoal encontram-se estabelecidos na Instrução Normativa TCU 78/2018 e na Resolução TCU 206/2007. Essas normas dispõem que os atos de pessoal disponibilizados por meio do e-Pessoal devem ser submetidos previamente a críticas automatizadas, com base em parâmetros predefinidos.
3.	As críticas das informações cadastradas na etapa de coleta do ato foram elaboradas e validadas levando-se em conta as peculiaridades de cada ato. Os itens verificados nessa etapa são inerentes a dados cadastrais, fundamentos legais, mapa de tempo, ficha financeira, assim como eventuais ocorrências de acumulação. Trata-se de verificações abrangentes, minuciosas e precisas e sem a necessidade de ação humana e, portanto, menos suscetível a falhas. As críticas aplicadas estão discriminadas no sistema, no Menu e-Pessoal, opção "Crítica", que podem ser acessadas mediante concessão de perfil específico a servidores do TCU responsáveis pela análise.
4.	Além das críticas automatizadas, há verificação humana adicional no caso de haver alertas do sistema ou informações não formatadas, como esclarecimentos do gestor ou do controle interno.  
5.	As críticas também consideram os registros do Sistema Integrado de Administração de Recursos Humanos (Siape) . O Siape disponibiliza informações atualizadas sobre as parcelas que integram os proventos, diferentemente, portanto, do e-Pessoal, que informa as parcelas no momento do registro do ato. 
6.	Essa confrontação com o Siape fornece uma visão atual e verdadeira da situação, o que permite descaracterizar irregularidades e inconsistências que, embora constantes do e-Pessoal, já foram corrigidas.
7.	As verificações detectadas nos atos encontram-se discriminadas na aba de pendências de cada ato no sistema e-Pessoal, bem como nos espelhos dos atos contemplados por esta instrução.
Exame das Constatações
8.	Os Srs. Luiz Carlos Lins Maciel Borges e José Luciano Sidney Marques são militares médicos, de acordo com a informação cadastrada nos atos. Acumulam, junto à reforma, cargos de médicos desde 2012 na Secretaria Municipal de Saúde de Fortaleza e na Prefeitura Municipal de Ocara, respectivamente.
9.	Tal situação encontra respaldo na alteração trazida pela EC 20, de 15/12/1998, que incluiu o § 10 no art. 37 da CF/1988:
Art. 37. 
 (...) 
§ 10. É vedada a percepção simultânea de proventos de aposentadoria decorrentes do art. 40 ou dos arts. 42 e 142 com a remuneração de cargo, emprego ou função pública, ressalvados os cargos acumuláveis na forma desta Constituição, os cargos eletivos e os cargos em comissão declarados em lei de livre nomeação e exoneração.
10.	Por esse dispositivo, militares inativos podem acumular proventos da inatividade com cargo acumulável na forma prescrita na constituição, o que inclui cargo ou emprego privativo de profissional de saúde com profissão regulamentada (art. 37, inciso XVI, alínea c da CF/1988) , como o de médico, ocupado pelos interessados.
11.	Pelo exposto, e por não terem sido identificados outros óbices à apreciação pela legalidade das concessões, os atos de reforma de Luiz Carlos Lins Maciel Borges e José Luciano Sidney Marques podem ser considerados legais.
12.	Em relação ao Sr. Raimundo Montes, apesar de não terem sido identificadas irregularidades, foi noticiado seu óbito em setembro de 2020 no campo justificativa do parecer do controle interno. Trata-se de situação que implica a cessação de efeitos financeiros. 
13.	Havendo cessado os efeitos financeiros, cabe a aplicação do art. 260, § 5º, do Regimento Interno do TCU. Segundo esse dispositivo, deverá ser considerado prejudicado, por perda de objeto, o exame dos atos de pessoal cujos efeitos financeiros tenham cessado antes de sua apreciação.
14.	O Sr. José de Carvalho Leal alcançou proventos calculados com base em posto superior ao que ocupava na ativa, com base no art. 64 da Lei 8.237/1991. Acontece que essa lei foi revogada pela MP 2.215-10, 31/8/2001. 
15.	Tendo em vista que o militar foi transferido para a inatividade em 1998, e na data contava com 28 anos, três meses e 22 dias de tempo de serviço de atividades militares e, segundo a legislação pertinente seria necessário trinta anos de serviço de atividades militares completos até 29/12/2000 para o militar ter direito a receber os proventos calculados com base em um posto acima, entende-se que o ato possa ser considerado ilegal e negado o seu registrado.
CONCLUSÃO
16.	A abrangência e a profundidade das verificações levadas a efeito fundamentam convicção de que os atos 67457/2020 e 67466/2020 podem ser apreciados pela legalidade. 
17.	O ato 69499/2020 deve ser considerado ilegal e seu registro negado, tendo em vista que o militar não tem direito a melhoria da remuneração.
18.	Já o ato 68002/2020 deve ser considerado prejudicado por perda de objeto, por ter sido constatado o óbito do interessado. 
PROPOSTA DE ENCAMINHAMENTO
19.	Ante o exposto, propõe-se:
a)	com fundamento no art. 71, inciso III, da Constituição Federal, no art. 1º, inciso V, e art. 39, incisos I e II, da Lei 8.443/1992, no art. 260 do Regimento Interno do Tribunal de Contas da União considerar LEGAIS e promover o registro dos atos de reforma de LUIZ CARLOS LINS MACIEL BORGES e JOSE LUCIANO SIDNEY MARQUES do quadro de pessoal do órgão/entidade COMANDO DO EXÉRCITO;
b)	considerar prejudicado, por perda de objeto, o exame do mérito do ato de reforma de RAIMUNDO MONTES, com fundamento no art. 260, § 5º, do Regimento Interno do Tribunal de Contas da União.
c)	com fundamento no art. 71, inciso III, da Constituição Federal, no art. 1º, inciso V, e art. 39, incisos I e II, da Lei 8.443/1992, no art. 260 do Regimento Interno do Tribunal de Contas da União considerar ILEGAL e negar o registro do ato de reforma de JOSE DE CARVALHO LEAL do quadro de pessoal do órgão/entidade COMANDO DO EXÉRCITO;
c.1)	dispensar o ressarcimento das quantias indevidamente recebidas de boa-fé¿ pelo interessado, consoante o disposto no Enunciado 106 da Súmula da Jurisprudência do TCU; 
d)	determinar ao Comando do Exército que: 
d.1)	no prazo de 15 (quinze) dias, a contar da ciência desta deliberação, abstenha-se de realizar pagamentos decorrentes do ato impugnado, sujeitando-se a autoridade administrativa omissa a¿ responsabilidade solidária, nos termos do art. 262, caput, do Regimento Interno/TCU; 
d.2)	de¿ ciência, no prazo de 15 (quinze) dias, a contar do recebimento da notificação deste Acórdão, ao interessado, encaminhando a este Tribunal, no prazo de 30 (trinta dias) , comprovante da referida ciência; e 
d.3)	alerte o interessado que o efeito suspensivo proveniente da interposição de possíveis recursos perante o TCU não o exime da devolução dos valores percebidos indevidamente após a respectiva notificação, caso os recursos não sejam providos. 
e)	determinar a¿ Secretaria de Fiscalização de Pessoal que monitore o cumprimento das medidas indicada nos subitens c.1 a c.3, representando a este Tribunal, caso necessário."
2.	O Ministério Público junto a esta Corte de Contas manifestou-se de acordo com a proposta formulada pela unidade técnica.
	É o Relatório.

não há

Procuradora-Geral Cristina Machado da Costa e Silva.

REFORMA. AUSÊNCIA DE PREENCHIMENTO DO REQUISITO DOS 30 ANOS DE SERVIÇO MILITAR PARA A CONCESSÃO DE PROVENTOS COM POSTO ACIMA. ILEGALIDADE DO ATO. NEGATIVA DE REGISTRO. PREJUDICIALIDADE DE UM DOS ATOS E LEGALIDADE DOS DEMAIS. DETERMINAÇÕES.

REFORMA (REFO)

Secretaria de Fiscalização de Integridade de Atos e Pagamentos de Pessoal e de Benefícios Sociais (Sefip).

Em julgamento, três atos de reforma emitidos no âmbito do Comando do Exército em favor dos Srs. Luiz Carlos Lins Maciel Borges, José Luciano Sidney Marques, Raimundo Montes e José de Carvalho Leal.
2.	A unidade técnica, analisando os elementos constantes dos autos, manifestou-se da seguinte forma: i) pela legalidade dos atos de reforma emitidos em favor dos Srs. Luiz Carlos Lins Maciel Borges e José Luciano Sidney Marques; ii) pela prejudicialidade, em razão da perda do objeto, do ato de reforma do interesse do Sr. Raimundo Montes; e iii) pela ilegalidade do ato de reforma do Sr. José de Carvalho Leal, por não haver justificativa para a concessão dos respectivos proventos com base em posto superior ao que ocupava na ativa.
3.	O Ministério Público junto a esta Corte de Contas anuiu à proposta formulada pela unidade técnica.
4.	Acolho os pareceres técnicos, sem prejuízo de tecer as seguintes considerações.
5.	O Sr. José de Carvalho Leal, quando da ativa, ocupava o posto de Subtenente, tendo havido o seu desligamento para a reserva remunerada na data de 30/11/1998, no mesmo posto, só que com proventos equivalentes ao de Segundo Tenente, nos termos do art. 50, II, do Estatuto dos Militares.
6.	Ocorre que, em 29/12/2000, data limite para preenchimento dos requisitos necessários à obtenção do referido acréscimo (cf. art. 34 da Medida Provisória 2.215-10/2001) , o interessado não perfazia trinta anos de serviço, na acepção estabelecida no Estatuto dos Militares.
7.	Anote-se, ademais, que o tempo de atividade privada não poderia ser contado para a melhoria dos proventos, conforme expressa dicção do art. 50, inciso II, c/c os arts. 136 e 137, § 1º, da norma de regência:
"Art. 50. São direitos dos militares:
 (...) 
II - a percepção de remuneração correspondente ao grau hierárquico superior ou melhoria da mesma quando, ao ser transferido para a inatividade, contar mais de 30 (trinta) anos de serviço;
............................................................................................................................................
Art. 136. Tempo de efetivo serviço é o espaço de tempo computado dia a dia entre a data de ingresso e a data-limite estabelecida para a contagem ou a data do desligamento em conseqüência da exclusão do serviço ativo, mesmo que tal espaço de tempo seja parcelado. 
 (...) 
Art. 137. Anos de serviço é a expressão que designa o tempo de efetivo serviço a que se refere o artigo anterior, com os seguintes acréscimos:
I - tempo de serviço público federal, estadual ou municipal, prestado pelo militar anteriormente à sua incorporação, matrícula, nomeação ou reinclusão em qualquer organização militar;
II - 1 (um) ano para cada 5 (cinco) anos de tempo de efetivo serviço prestado pelo oficial do Corpo, Quadro ou Serviço de Saúde ou Veterinária que possuir curso universitário até que este acréscimo complete o total de anos de duração normal do referido curso, sem superposição a qualquer tempo de serviço militar ou público eventualmente prestado durante a realização deste mesmo curso;
III - tempo de serviço computável durante o período matriculado como aluno de órgão de formação da reserva;
IV - tempo relativo a cada licença especial não-gozada, contado em dobro;
V - tempo relativo a férias não-gozadas, contado em dobro;
VI - 1/3 (um terço) para cada período consecutivo ou não de 2 (dois) anos de efetivo serviço passados pelo militar nas guarnições especiais da Categoria "A", a partir da vigência da Lei nº 5.774, de 23 de dezembro de 1971.
§ 1º Os acréscimos a que se referem os itens I, III e VI serão computados somente no momento da passagem do militar à situação de inatividade e para esse fim.
§ 2º Os acréscimos a que se referem os itens II, IV e V serão computados somente no momento da passagem do militar à situação de inatividade e, nessa situação, para todos os efeitos legais, inclusive quanto a percepção definitiva de gratificação de tempo de serviço, ressalvado o disposto no § 3º do artigo 101. § 3º O disposto no item II aplicar-se-á, nas mesmas condições e na forma da legislação específica, aos possuidores de curso universitário, reconhecido oficialmente, que vierem a ser aproveitados como oficiais das Forças Armadas, desde que este curso seja requisito essencial para seu aproveitamento."
8.	Note-se que o Estatuto dos Militares não prevê a contagem de tempo de atividade privada para nenhum efeito. O tempo de serviço público civil (inciso I do art. 137) , de outra parte, é permitido unicamente para fins de inatividade (art. 137, § 1º) .
9.	Ora, se assim é para o tempo de serviço público, expressamente previsto na norma, não há como admitir validamente que o tempo de atividade privada, não previsto, possa assegurar efeitos mais abrangentes.
10.	Ilegal, pois, o ato de concessão de reforma do Sr. José de Carvalho Leal, o que impede seu registro.
11.	No mais, acompanho por seus próprio fundamentos o parecer da unidade técnica no que diz respeito às análises empreendidas em relação aos demais atos ora submetidos a julgamento.
	Ante o exposto, VOTO por que seja adotada a deliberação que ora submeto à apreciação deste Colegiado.
TCU, Sala das Sessões, em 25 de maio de 2021.
BENJAMIN ZYMLER 
Relator